臺灣高等法院民事判決
110年度家上字第232號
上  訴  人  A01  
被  上訴人  A02  

上列當事人間請求離婚等事件，上訴人對於中華民國110年9月8
日臺灣新北地方法院110年度婚字第67號第一審判決提起上訴，
本院於110年12月29日言詞辯論終結，判決如下：
    主      文
上訴駁回。
原判決主文第三項關於命給付扶養費部分變更為「上訴人應自本
裁判確定之日起至未成年子女甲○○、乙○○分別成年前1日止，按
月於每月10日前給付被上訴人關於未成年子女甲○○、乙○○之扶養
費，每名子女各新臺幣1萬元。如遲誤1期履行時，其後之6期視
為亦已到期」。
第二審訴訟費用由上訴人負擔。
    事實及理由
一、被上訴人主張：兩造於民國100年4月8日結婚，婚後育有未
    成年子女甲○○、乙○○（下分別逕稱其名，合稱甲○○2人）。
    上訴人於108年10月間因吸食安非他命遭警方查獲，兩造感
    情因此出現嫌隙。又伊因心情欠佳而與異性友人外出吃飯、
    唱歌，上訴人因此心生猜忌，致兩造時常發生爭執，上訴人
    竟要求伊手機開啟定位功能，使上訴人得監控行蹤；上訴人
    甚經常半夜將伊叫醒要求溝通，且時間常逾2小時。於109年
    4月7日，兩造因故發生爭執，上訴人用力拉扯並恐嚇伊，令
    伊心生畏怖，經原法院核發通常保護令在案，兩造自該日起
    即分居迄今。兩造分居期間，上訴人仍持續透過社群網站Fa
    cebook（下稱臉書）、通訊軟體LINE（下稱LINE），騷擾及
    恐嚇伊，甚向未成年子女之教師表示伊為「破麻」（形容女
    性私生活淫亂），致伊精神飽受折磨，兩造間互信互愛等感
    情基礎已蕩然無存，兩造婚姻存有不可回復之重大瑕疵，該
    瑕疵係可歸責於上訴人。另兩造分居後，上訴人時常不讓伊
    與子女見面，上訴人母親亦對兩造子女說伊的壞話，子女也
    曾向伊提及上訴人母親之同居人在開車時一直緊急煞車、說
    要帶他們去死，抓上訴人母親頭髮撞玻璃等，該同居人亦時
    常喝酒鬧事、揚言自殺，上訴人復讓甲○○聽見其討論吸毒的
    對話內容，顯見上訴人無法給子女良善之成長環境。至子女
    扶養費部分，如每人每月新臺幣（下同）5,000元，伊亦同
    意等語。爰依民法第1052條第1項第3款及同條第2項規定，
    擇一求為判准兩造離婚，並依民法第1055條、第1064條第1
    項及第1116條之2規定，請求甲○○2人權利義務之行使或負擔
    由被上訴人單獨任之，及請求上訴人按月給付關於甲○○2人
    扶養費之判決（原審判准兩造離婚，並酌定甲○○2人權利義
    務之行使或負擔均由被上訴人任之；上訴人應自被上訴人取
    得親權確定日，至甲○○2人分別成年時止，按月給付被上訴
    人關於甲○○2人之扶養費，每人各1萬元，如遲誤1期履行，
    其後之6期視為已到期。上訴人不服，提起上訴）。並答辯
    聲明：上訴駁回。
二、上訴人則以：伊承認有吸食安非他命，被上訴人一直以此為
    由要求離婚；伊曾簽離婚協議書係因被上訴人說只是一張協
    議書，且約定被上訴人仍在兩造原本共同居住之住所，繼續
    照顧子女之生活起居，伊想讓被上訴人回家才簽該協議書，
    然簽完後，被上訴人態度驟變，且表明在109年5月底一定要
    帶子女離開，伊覺得遭被上訴人欺騙。被上訴人曾與綽號「
    蛋餅」之男子外出約會，伊始會等子女熟睡後，深夜11點叫
    被上訴人起床溝通，一週約1至2次；又因被上訴人沒有工作
    ，而伊忙於工作擔心被上訴人跟異性出遊，始要求被上訴人
    手機開啟定位功能。109年4月7日固有因兩造爭執，伊不願
    被上訴人回娘家而與被上訴人有所拉扯，但沒有毆打被上訴
    人。兩造自109年4月7日起分居迄今，伊一直有找被上訴人
    溝通，但被上訴人仍執意離開，伊對被上訴人所為威脅、謾
    罵，均只是伊挽回被上訴人之手段。被上訴人自109年6、7
    月起至110年1月，居於桃園福興大廈，經向大廈管理員及房
    東等人詢問，得知被上訴人與一名男子同居。伊同意離婚，
    但被上訴人應償還伊墊付之保險費、分居期間之子女扶養費
    。另伊並沒有阻撓被上訴人探視甲○○2人，係被上訴人不敢
    來，且子女均願意跟伊同住，被上訴人的母親亦常對子女說
    伊的壞話，伊希望兩造能共同監護甲○○2人，且每月扶養費
    為每人5,000元為宜等語，資為抗辯。並上訴聲明：㈠原判決
    廢棄、㈡被上訴人於第一審之訴駁回。
三、本院之判斷：
　㈠離婚部分：
　　查兩造於100年4月8日申請結婚登記，並於同年月9日登記結
    婚，婚後育有甲○○2人，且兩造自109年4月7日起分居迄今等
    事實，為兩造所不爭執，並有戶籍謄本、個人戶籍資料查詢
    結果在卷可稽（見原審卷第19-21、59-60頁），此部分事實
    堪信為真。被上訴人主張：上訴人染有毒品，且不時監控伊
    行蹤，對伊實施暴力行為，並透過臉書、LINE等方式，騷擾
    、恐嚇伊，兩造婚姻存有不可回復之重大瑕疵，而該瑕疵係
    可歸責於上訴人，爰依民法第1052條第1項第3款及同條第2
    項規定，請求擇一判准兩造離婚。上訴人固不否認其曾吸食
    毒品，並要求被上訴人手機開啟定位，透過臉書、LINE留言
    被上訴人，然辯稱均係為挽回被上訴人之手段，並以前詞置
    辯。是本件應審究被上訴人訴請離婚有無理由？
　⒈按有民法第1052條第1項各款以外之重大事由，難以維持婚姻
    者，夫妻之一方得請求離婚，但其事由應由夫妻之一方負責
    者，僅他方得請求離婚，民法第1052條第2項定有明文。又
    所謂「有前項以外之重大事由，難以維持婚姻者」，其判斷
    標準為婚姻是否已生破綻而無回復之希望，意即依客觀標準
    ，難以維持婚姻之事實，是否已達於倘處於同一境況，任何
    人均將喪失維持婚姻意欲之程度而定。倘該重大事由，夫妻
    雙方均須負責時，應比較衡量雙方之有責程度，僅責任較輕
    之一方得向責任較重之他方請求離婚，如雙方之有責程度相
    同時，則雙方均得請求離婚，始符公平（最高法院87年度台
    上字第1304號、90年度台上字第1965號判決意旨可參）。又
    婚姻乃兩人感情之結合，以組織家庭、共同生活為目的，婚
    姻共同生活之基礎，應出於夫妻雙方之情感及信賴，並使夫
    妻精神上、物質上互相扶持依存。因而夫妻應互相尊重以增
    進情感和諧，維繫誠摯相處之可能性，此亦為婚姻經營之重
    要基礎，若此基礎不復存在，致夫妻無法共同生活，且難再
    尋得積極復合之契機，即應認存有難以維持婚姻之重大事由
    。
　⒉被上訴人主張：上訴人於108年10月間因吸食安非他命遭警方
    查獲，致兩造時常發生口角等語。查上訴人於108年9月5日2
    1時許，在其住處內施用第二級毒品甲基安非他命，經警方
    查獲，新北地方檢察署（下稱新北地檢署）以108年度毒偵
    字第6127號偵辦，嗣經檢察官為附命戒癮治療之緩起訴處分
    ，於109年2月3日緩起訴處分確定，緩起訴期間為1年6月，
    嗣因上訴人於緩起訴期間內違反檢察官指定之應遵行事項，
    致該緩起訴處分遭檢察官撤銷，並為簡易判決處刑之聲請，
    然因毒品危害防制條例於109年1月15日修正公布、同年7月1
    5日施行，檢察官起訴未考量新法修正，違反相關程序規定
    ，經原法院刑事庭以110年度易字第512號刑事判決公訴不受
    理等情，有上訴人前案紀錄表、原法院110年度易字第512號
    刑事判決在卷可按（見原審卷第131-133頁、本院卷第79-81
    頁）。上訴人則對其吸毒遭命戒癮治療乙節不予爭執（見原
    審卷第104頁）。又上訴人因施用毒品經警方查獲後之2個月
    內即同年11月22日，兩造即至戶政事務所辦理離婚登記，嗣
    經原法院以109年度家調裁字第125號裁定確認兩造間於108
    年11月22日之離婚因不符民法第1050條規定之要件而無效，
    亦有戶籍謄本、個人戶籍資料查詢結果、上開裁定附卷可參
    （見原審卷第19、59-60頁、本院卷第83-85頁）。上訴人亦
    自陳被上訴人一直以其吸食安非他命為由要求離開等語（見
    原審卷第105頁），堪認上訴人吸食毒品之行為係造成兩造
    夫妻感情發生破綻之主因。
　⒊上訴人再辯稱：被上訴人跟異性出遊，並於兩造分居後另與
    他人同居等語，並提出錄影檔案之隨身碟為證。查：
　⑴經原審勘驗上開錄影畫面，勘驗結果顯示：上訴人進入大樓
    ，詢問大樓管理員是否認識被上訴人，並拿出一張照片列印
    的紙給管理員看，管理員看了照片表示她住不到一個月就搬
    走，上訴人詢問是跟誰同住，管理員表示被上訴人跟一個送
    餐的男人同住，是她男朋友。上訴人跟管理員表示是被上訴
    人丈夫，並出示自己身分證給管理員看，管理員查看身分證
    後確認上訴人的妻子是被上訴人（見原審卷第174頁）。被
    上訴人則就上開勘驗結果表示：伊承認這個管理員為伊住的
    大樓管理員，管理員傍晚就下班，伊都是一個人進出；伊不
    知道為何管理員會說伊跟一個送餐的男人同住，管理員可能
    是看到伊在桃園認識的人，伊還沒有離婚，如伊真的有怎麼
    樣，伊也不會這麼笨讓管理員看到伊跟其他男人，且該管理
    員是白天上班，晚上就下班了等語（見原審卷第174頁）。
    而自上開影片勘驗結果可知影片中僅有上訴人與大樓管理員
    之對話，並無拍攝到被上訴人與男子共同進出之畫面，且無
    證據顯示該管理員上班時間為何，且被上訴人居住期間不滿
    1個月，大樓住戶進出人員繁多，管理員如何能精準認出被
    上訴人為住戶、且與他人同居?則管理員於影片中所述，實
    屬有疑。上訴人復未能提出其他證據證明被上訴人於分居期
    間有與他人同居之事實存在，則尚難據此為被上訴人不利之
    認定。
　⑵惟被上訴人自承：上訴人在108年10月因吸食安非他命被警察
    帶走，也跟伊承認吸食安非他命有2年左右，致伊心情不佳
    向異性訴苦；伊有跟綽號「蛋餅」之男子出去3次，去看MTV
    、吃飯、唱歌各1次，伊事前沒有跟上訴人說，但是跟蛋餅
    去唱歌時剛好接到上訴人電話，有跟上訴人說在唱歌，但伊
    沒有跟上訴人講跟誰在一起，上訴人懷疑伊跟他人有曖昧，
    伊為證明伊為清白的，將手機開定位，半年都沒有跟「蛋餅
    」出去，但兩造開始不斷出現爭執，上訴人晚上不讓伊睡覺
    ，半夜叫伊起來談事情等語（見原審卷第104、175頁、本院
    卷第109頁）。上訴人亦陳稱：因被上訴人跟男人出去，伊
    才等子女熟睡後半夜11點叫被上訴人起床溝通；又因被上訴
    人沒有工作，伊忙於工作擔心被上訴人跟異性朋友出去，始
    要求被上訴人開手機定位等語（見原審卷第104頁）。顯見
    兩造感情出現裂縫後，被上訴人為求慰藉，與異性友人聯繫
    並單獨出遊，雖未逾一般男女社交之分際，然隱瞞上訴人行
    蹤，在上訴人不知情之狀況下與異性往來、外出，致上訴人
    心生猜忌，衍生諸多爭吵及不信任之舉措，動搖兩造誠摯相
    處之基礎，應為兩造婚姻關係發生破綻之次因。
　⒋被上訴人又主張：於109年4月7日，兩造因故發生爭執，上訴
    人用力拉扯並恐嚇伊，令伊心生畏怖等語，並提出原法院10
    9年度家護字第1169號通常保護令為證（見原審卷第47-51頁
    ）。查被上訴人於聲請通常保護令事件中，提出事發當日之
    錄音光碟，經原法院勘驗該光碟內容，其中：①24分45秒處
    ，上訴人表示「妳要我變成恐怖情人，我就變成恐怖情人給
    妳看，看妳要不要試試看。我講完了，妳動的話妳就知道，
    會怕喔？」等語。②27分40秒處，可聽見爭執碰撞聲，被上
    訴人並不斷哭泣、哭喊「救命啊」等語。③38分25秒處，被
    上訴人仍不斷哭泣，並表示「我好難過，我快不能呼吸」等
    語，上訴人則回覆「再講一次，要再來一次是不是啦，要不
    要妳給我去旁邊坐好喔，我再講最後一次喔，他媽的妳如果
    再講一次救命，我就跟妳同歸於盡」等語（見本院調閱原法
    院109年度家護字第1169號卷《下稱家護卷》第63頁、原審卷
    第49頁）。被上訴人並於兩造拉扯過程中受有右側腕部挫傷
    、右側足部挫傷、左側前臂挫傷等傷害，亦有仁愛醫院診斷
    證明書在卷可按（見家護卷第41頁）。足徵上訴人確有對被
    上訴人恫嚇「要變成恐怖情人」、「要同歸於盡」等語，並
    於拉扯過程未能控制自身力道致被上訴人受有前揭傷害；上
    訴人雖辯稱：伊承認當天情緒比較激動，雙方有拉扯，但伊
    沒有打被上訴人，且吵架之前被上訴人就把手機藏在身上開
    錄音，她都知道伊要幹嘛，可見被上訴人是有預謀的云云（
    見本院卷第110頁）。然縱令兩造發生爭執，亦非上訴人得
    對被上訴人施以暴力之正當理由；況上訴人所稱「她（即被
    上訴人）都知道我要幹嘛」等語，益證兩造過往之相處過程
    ，上訴人時常因爭執而對被上訴人為言語恫嚇等暴力行為，
    被上訴人為保全自身權益，始利用錄音取證。是上訴人此部
    分所辯，難認可採。　　
　⒌被上訴人復主張：兩造分居期間，上訴人持續透過臉書、LIN
    E，騷擾及恐嚇伊，甚向子女之教師表示伊為「破麻」，或
    傳送乙○○哭聲之錄音檔予伊，致伊精神飽受折磨等語，並提
    出臉書、LINE對話截圖、錄音譯文等件為證（見原審卷第33
    、53、109-113、115、117、121、153-155頁、本院卷第53
    頁，錄音光碟置於證物袋）。自上開截圖內容觀之，上訴人
    向被上訴人表示：「妳到底想要我怎樣....還是我去死一死
    」、「小孩都給妳、這樣好不好、我今晚就去死」、「妳根
    本就是想要我去死..我死了沒人會在（應為再）糾纏妳了、
    妳也會得到妳想要的」、「甚至於我現在說妳跟別的男人住
    一起也不為過！這樣妳受的了？妳要過那麼下賤的生活？」
    、「妳一個人到底是能有多堅強？操他媽的！」、「妳看要
    不要去死一死？不要等我去找妳害我」、「不遵守婦道的女
    人」、「…告的我身上一堆官司、妳完全不代念（閩南語）
    十年的感情、我沒辦法接受如此自私的垃圾」、「哪個女人
    跟妳一樣的？把自己的老公搞得一身都官司！」「…妳是不
    是要看著我死了、妳才肯放過我？」、「…妳如果去學校找
    小孩、就算違反保護令我也會去妳家」、「還是要不要請妳
    的小孩求妳別當破麻好不好？」、「…我看妳乾脆去死一死
    好了」、「操他媽的、不要臉的母親」、「妳真的是一個垃
    圾母親耶」、「我找到、一定打死你們」、「我對天發誓」
    、「妳要不要死一死算了」等語。顯見上訴人不斷利用激進
    之言詞辱罵、恐嚇被上訴人，或傳送子女哭聲，令被上訴人
    惶惶不安；上訴人就上情亦不予否認，雖辯稱：其所為均係
    挽回被上訴人之手段云云，然上開行為已逾越一般人可得忍
    受之程度，非但無法挽回兩造婚姻，反而堅定被上訴人離婚
    之意願，致兩造婚姻關係所生之破綻日益加深。
　⒍另上訴人於109年5月至8月間，以LINE傳送訊息向被上訴人恫
    嚇：「妳要記得到時不要求我放過妳就好了、小孩再來我讓
    妳全家都難看」、「妳也別再去學校找小孩了，被我遇到，
    妳會徹徹底底的害怕我」、「不要讓我一直滾，造成無可挽
    回的事」等語，使上訴人心生畏懼，經新北地檢署提起公訴
    ，原法院以109年度審易字第2467號刑事判決上訴人犯恐嚇
    危安罪，處拘役30日，復經本院以110年上易字第672號刑事
    判決駁回上訴人之上訴而確定。上訴人又於109年7月、8月
    間前往被上訴人住處敲門、傳送訊息辱罵被上訴人，違反原
    法院109年度家護字第1169號通常保護令諭知之事項，經新
    北地檢署檢察官以109年度偵字第37118、42671號聲請簡易
    判決處刑，復經原法院以110年度簡字第2567號刑事簡易判
    決上訴人違反保護令罪，共3罪，各處拘役40日，應執行拘
    役100日等情，有上訴人前案紀錄表及上開刑事判決附卷可
    參（見原審卷第132頁、本院卷第87-102頁）。
　⒎綜合上情，上訴人未能顧及家庭之安穩，貪圖一時吸食安非
    他命之快感，致兩造婚姻關係發生破綻；被上訴人亦未能妥
    善抒發負面情緒，在隱瞞上訴人之情況下，與異性友人單獨
    外出，損及夫妻間誠實相待之感情基礎；兩造分居後，上訴
    人亦未能理性與被上訴人溝通，且無視保護令之諭知，利用
    激進方式辱罵、恐嚇被上訴人，甚構成刑事犯罪。足證兩造
    在客觀上已有難以繼續維持婚姻之事實，任何人處於同一境
    況，均已喪失維持婚姻希望之程度；上訴人亦於原審及本院
    均表示如被上訴人返還墊付之保險費、扶養費，即同意離婚
    等語（見原審卷第175頁、本院卷第44頁），並傳送「我想
    我瞬間懂了甚麼了、在（應為再）問妳最後一次、把妳10年
    的儲蓄險、一年12萬、還我50萬就好、還有小孩子這10個月
    的扶養費20萬我就跟妳協議離婚…」、「星期一出來離婚吧
    ！」等訊息內容予被上訴人（見本院卷第61-63頁）可見上
    訴人主觀上亦無持續婚姻之意願，難期兩造繼續經營和諧幸
    福之婚姻生活，而兩造對於難以維持婚姻事由之發生，均應
    負責，然上訴人所負之責任較被上訴人為大。準此，被上訴
    人依民法第1052條第2項規定請求離婚，核屬有據。又本院
    既准上訴人依民法第1052條第2項規定請求離婚，即無庸就
    同條第1項第3款請求事由再為審酌，併予敘明。　　
　㈡酌定親權部分：
　⒈按夫妻離婚者，對於未成年子女權利義務之行使及負擔，依
    協定由一方或雙方共同任之。未為協定或協定不成者，法院
    得依夫妻之一方、主管機關、社會福利機構或其他利害關係
    人之請求或依職權酌定之；法院為前條裁判時，應依子女之
    最佳利益，審酌一切情狀，參考社工人員之訪視報告，尤應
    注意左列事項：⑴子女之年齡、性別、人數及健康情形。⑵子
    女之意願及人格發展之需要。⑶父母之年齡、職業、品行、
    健康情形、經濟能力及生活狀況。⑷父母保護教養子女之意
    願及態度。⑸父母子女間或未成年子女與其他共同生活之人
    間之感情狀況。⑹父母之一方是否有妨礙他方對未成年子女
    權利義務行使負擔之行為。⑺各族群之傳統習俗、文化及價
    值觀，民法第1055條第1項、第1055條之1定有明文。又法院
    為審酌子女之最佳利益，得徵詢主管機關或社會福利機構之
    意見、請其進行訪視或調查，並提出調查報告及建議，亦為
    家事事件法第106條第1項所明定。而所謂未成年子女之最佳
    利益，應指行使或負擔子女權利義務之人，須具備相當之經
    濟能力及健全之人格，足以善盡扶養義務，並提供健康之生
    活環境，俾未成年子女之心智得獲正常發展而言。本院既准
    兩造離婚，而兩造對於未成年子女甲○○2人權利義務之行使
    或負擔，復不能協議定之，則被上訴人請求加以酌定，自屬
    有據。
　⒉經原法院囑託社團法人中華民國兒童人權協會對兩造及未成
    年子女進行訪視並提出報告，該協會對兩造之評估建議略以
    ：「⑴原告（即被上訴人，下同）行使親權之意願：請詳見
    保密附件(五)。⑵被告（即上訴人，下同）行使親權之意願
    ：被告認為原告已無心在案主們（即甲○○2人，下同）身上
    ，且他也不清楚原告現在的生活狀態，另案主們現在已傾向
    維持與他同住，故他會爭取單獨行使案主們之親權；評估被
    告由希望案主們為原告扶養轉為要自行照顧案主們，現在的
    被告具備爭取行使案主們親權之意願。⑶經濟能力：兩造各
    自有收入來源，扣除開銷後整體收支都在一般普通，還算足
    用；評估兩造的經濟能力相差不算大，若做好調配都是足用
    的，因此不論案主們是裁判與兩造何方同住，兩造都要合作
    分攤案主們的費用，不應將案主們的開銷支出全攬在其中一
    人身上。⑷親子關係：就兩造及案主們各自所言，以往案主
    們受原告的照顧和陪伴是較豐富的，被告因為工作之故而與
    案主們的相處不如原告多，然自兩造分居後，案主們與原告
    實際的接觸不算頻繁，案主們與被告的互動則與過去未有太
    大的差別，評估整體案主們與兩造各自的親子關係僅有原告
    與案主們的親情感不如以往緊密，被告與案主們的親情感則
    沒有明顯改變，一樣保持在普通程度。⑸案主們之意願：案
    主們保持期待著原告返家同住，畢竟以前都是由原告照顧他
    們為主，如原告無意返家，案主們則傾向維持在被告家居住
    ，但希望兩造可以一起在他們有需要時合作解決問題和處理
    事情，若兩造無法共同，案主1（即甲○○）會優先想讓原告
    幫她處理事務，案主2（即乙○○）則會擔心被告要工作而無
    法處理事情；評估案主們以往是受原告照顧為主為不可否認
    之事實，因此案主們多少還是會習慣由原告處理事情及對原
    告的依賴程度較高。⑹探視安排：若案主們由原告扶養，原
    告會讓被告保有探視權，然若案主們由被告扶養，被告會禁
    止原告與案主們探視；評估被告多少有將兩造的怨懟加諸在
    案主們身上，因此會抗拒讓案主們與原告接觸，原告則態度
    較友善，不會剝奪案主們與被告相處之權利，案主們則對兩
    造都保有想要互動的意願，故兩造應看重案主們的需求和意
    願，不論案主們未來是由兩造何方擔任主要照顧者，都應讓
    未與案主們同住之一方與案主們保持探視，讓案主們持續獲
    得兩造各自的愛及付出，不應讓案主們承擔大人的恩怨情仇
    。⑺親權之建議及理由：綜合以上評估，兩造的居住地相距
    不遠，案主們也渴望受兩造的照顧、陪伴及相處，故兩造應
    盡其所能保持關心案主們及騰出時間與案主們互動交流，至
    於案主們之親權歸屬，若以照顧經驗累積而言，原告會是較
    適任之一方，然案主們對住所變動之意願不高，則案主們親
    權由被告行使會是較便利的，但被告應提升自身對案主們照
    顧的動力，在工作疲憊之餘也要騰出時間陪伴案主們，不應
    依賴3C產品育兒或取代親子間的相處」等語，有該協會提出
    之社工訪視調查報告可憑（見原審卷第139-146頁）。
　⒊自上開訪視報告可知，兩造均有行使親權之意願，惟上訴人
    曾於訪視時向社工表示若未成年子女甲○○2人由伊扶養，會
    禁止被上訴人與甲○○2人探視等語：復傳送訊息向被上訴人
    表示：「小孩子、妳不回來顧、妳永遠就別想見到他們、妳
    很想顧我全給妳、別想我會給妳錢、如果妳不要顧、大家都
    放棄監護權送給別人領養」、「…我在此告訴妳、無論法官
    如何判、我都不會再讓小孩跟你這種母親有任何交集」（見
    原審卷第55、107頁），上訴人亦有阻止甲○○2人與被上訴人
    見面之行為，有被上訴人提出之與子女臉書對話截圖、錄音
    譯文等件可證（見原審卷第123頁、本院卷第55頁），顯見
    上訴人係將自身利益置於子女之上，並揚言讓被上訴人永遠
    無法見到甲○○2人，已與友善父母作為相違。又上訴人母親
    曾向未成年子女表示「你媽媽不愛你啦」（見本院卷第59頁
    ），被上訴人並指摘上訴人母親同居人時常喝酒鬧事、揚言
    自殺、駕駛汽車承載甲○○2人時有危險駕駛，說要帶他們去
    死等不當行為，且上訴人工作繁忙，得照顧子女之時間較少
    乙情，亦為上訴人於社工訪視時自述甚詳，審酌上情，上訴
    人恐無法給予未成年子女較適於其等身心健全發展之生活環
    境；而兩造分居前，係由被上訴人擔任未成年子女之主要照
    顧者，甲○○於訪視時表示希望優先由被上訴人幫她處理事務
    ，乙○○則表示擔憂上訴人無暇處理事務。是本院綜合上情，
    考量甲○○2人之年齡、人格發展需要，並考量上訴人對被上
    訴人施以家庭暴力，經原法院核發通常保護令在案，復基於
    「主要照顧者原則」、「手足不分離原則」，認甲○○2人權
    利義務之行使或負擔均由被上訴人單獨任之，較符合子女之
    最佳利益。
　⒋次按法院為酌定父母對於未成年子女權利義務之行使或負擔
    時，得定未行使或負擔權利義務之一方與未成年子女會面交
    往方式及期間，家事事件法第107條第1項定有明文。希冀藉
    此「會面交往權」之規定，使未取得親權之他方父母，於離
    婚後得繼續與其子女保持聯繫，瞭解子女之生活狀況，看護
    子女順利成長，此不僅為父母之權利，亦有益於子女身心發
    展，蓋父母縱已仳離，仍宜儘量使子女有機會接受父母雙方
    感情之滋潤。又適當之會面交往，不惟不害及子女之利益，
    反而可彌補子女因父母離婚造成之不幸，倘無探視會面機會
    ，或任由兩造約定之探視子女期間方式過於疏離、不足或未
    完整適當而足為影響子女與父母間之互動者，甚而造成離婚
    後父母互動間之爭執，則為長久以來勢必將造成子女與未任
    親權之父母關係疏離，如此非子女之福，對於未任親權之他
    方而言亦不公平。查甲○○2人權利義務之行使或負擔既經酌
    定由被上訴人單獨任之，則原審考量兼顧未成年子女與父親
    的親情維繫，減少兩造離婚對子女之負面影響等情，酌定上
    訴人與甲○○2人之會面交往方式如原判決附表所示，核無不
    合。期兩造能依友善父母原則，以未成年子女利益為重，切
    實遵守，並尊重對方及其親屬與未成年子女之生活作息，以
    善意和平之方式為如原判決附表所示之會面交往。
　㈢關於扶養費部分：
　⒈父母對於未成年子女，有保護教養之權利義務；父母對於未
    成年子女之扶養義務，不因結婚經撤銷或離婚而受影響；扶
    養之程度，應按受扶養權利者之需要，與負扶養義務者之經
    濟能力及身分定之，民法第1084條第2項、第1116條之2、第
    1119條定有明文。次按法院酌定、改定或變更父母對於未成
    年子女權利義務之行使或負擔時，得命交付子女、容忍自行
    帶回子女、未行使或負擔權利義務之一方與未成年子女會面
    交往之方式及期間、給付扶養費、交付身分證明文件或其他
    財物，或命為相當之處分，並得訂定必要事項；本章之規定
    ，於父母不繼續共同生活達6個月以上時，關於未成年子女
    權利義務之行使負擔事件，準用之；法院酌定父母對於未成
    年子女權利義務之行使或負擔時，得命未行使或負擔權利義
    務之一方給付扶養費，而法院命給付扶養費之負擔或分擔，
    得審酌一切情況，定其給付之方法，不受聲請人聲明之拘束
    ，如法院命給付定期金者，得酌定逾期不履行時，喪失期限
    利益之範圍或條件，此觀家事事件法第107條、第113條、第
    100條第1項、第4項規定即明。
　⒉甲○○2人權利義務之行使負擔既由被上訴人單獨任之，上訴人
    即應分擔未成年子女之生活費用。而行政院主計總處就我國
    各縣市所為之家庭收支調查報告中「消費支出」之項目，含
    括食品費、飲料費、衣著及鞋襪費用、燃料及水電費、家庭
    設備及家事管理費、保健醫療費用、運輸通訊費用、娛樂教
    育及文化服務費用與其他雜項支出，已包含日常生活所需之
    食衣住行育樂各項費用在內，故該項消費支出應可包括扶養
    未成年子女所需之各項費用，則以行政院主計總處公布之家
    庭收支調查報告，作為未成年子女扶養費用之計算基準，應
    屬適當。查甲○○於OOO年O月O日生、乙○○於OOO年O月O日生，
    甲○○2人將與被上訴人居住於新北市（見原審卷第174頁），
    而108年度新北市平均每人月消費支出為2萬2,755元（見本
    院卷第103頁）；上訴人自陳：伊為高中畢業，目前與胞兄
    一起開鐵工廠，雇用4名員工，每月收入沒有細算，但兩造
    及小孩每個月開銷約10萬元均由伊支付等語（見原審卷第10
    4頁）；被上訴人則陳稱：伊從事網拍工作，還有其他兼職
    ，月收入約4萬多元（見原審卷第174-175頁），是兩造均正
    值壯年、無不能扶養未成年子女之情形，而上訴人於原審亦
    同意按月給付每名未成年子女扶養費各1萬元（見原審卷第1
    50、175頁）。爰斟酌上情，認甲○○2人每月所需扶養費各為
    2萬元，並由兩造平均負擔，尚屬合理。從而，原審酌定上
    訴人應自裁判確定之日起，至甲○○2人分別成年前1日止，按
    月給付關於甲○○2人之扶養費各1萬元，並為督促上訴人按期
    履行，依前揭規定，並為上訴人如遲誤1期履行者，其後6期
    喪失期限利益之諭知，以維未成年子女之權益，核無不當。
　⒊上訴人雖辯稱：子女扶養費應酌減為每人每月各5,000元，被
    上訴人亦表示接受（見本院卷第42-43頁），惟法院命給付
    扶養費之負擔或分擔，為法院依職權酌定事項，不受當事人
    聲明之拘束；且如上訴人每月僅須負擔子女扶養費各5,000
    元，等同甲○○2人每月生活所需之扶養費僅各為1萬元（即兩
    造各負擔5,000元），顯遠低於上開新北市平均每人月消費
    支出額；又甲○○2人尚屬年幼，未來學費、生活開銷等將日
    益增加，況依上訴人上開所陳，其經濟尚屬寬裕，上訴人復
    未能提出其他相關證據說明其經濟確有陷入困難，有酌減其
    負擔扶養費比例之必要，是上訴人主張子女扶養費每月5,00
    0元，難認可採。
四、綜上所述，被上訴人依民法第1052條第2項規定，請求判准
    兩造離婚，為有理由，應予准許。原審為上訴人敗訴之判決
    ，並酌定甲○○2人權利義務行使或負擔由被上訴人任之、上
    訴人每月應負擔甲○○2人扶養費各1萬元及上訴人與甲○○2人
    之會面交往方式，並無不合。上訴人上訴意旨指摘原判決不
    當，求予廢棄改判，為無理由，應予駁回。關於給付扶養費
    部分，係屬家事非訟事件，法院得斟酌一切情況，定符合子
    女最佳利益之方式，不受當事人聲明之拘束，復無不利益變
    更禁止原則之適用，縱未依當事人聲明之方式或原判決所命
    給付金額而為酌定，亦無廢棄原判決之必要，原判決就扶養
    費部分之酌定，漏未酌定上訴人按月給付時日，為利兩造日
    後請求及給付，並維護未成年子女之利益，爰由本院就原判
    決此部分變更如主文第2項所示，併此敘明。
五、本件事證已臻明確，兩造其餘之攻擊或防禦方法及所用之證
    據，經本院斟酌後，認為均不足以影響本判決之結果，爰不
    逐一論列，附此敘明。
六、據上論結，本件上訴為無理由，依家事事件法第51條、民事
    訴訟法第449條第1項、第78條，判決如主文。
中　　華　　民　　國　　111 　年　　1 　　月　　12　　日
                  家事法庭
                      審判長法  官  張靜女
                            法  官  范明達
                            法  官  葉珊谷
正本係照原本作成。
如不服本判決，應於收受送達後20日內向本院提出上訴書狀，其
未表明上訴理由者，應於提出上訴後20日內向本院補提理由書狀
（均須按他造當事人之人數附繕本）上訴時應提出委任律師或具
有律師資格之人之委任狀；委任有律師資格者，另應附具律師資
格證書及釋明委任人與受任人有民事訴訟法第466 條之1第1項但
書或第2項所定關係之釋明文書影本。如委任律師提起上訴者，
應一併繳納上訴審裁判費。
中　　華　　民　　國　　111 　年　　1 　　月　　12　　日

                            書記官  陳玉敏